臺灣高等法院刑事裁定
110年度毒抗字第119號
抗  告  人
即  被  告   王仲民



上列抗告人即被告因違反毒品危害防制條例案件，不服臺灣士林
地方法院中華民國110年1月11日裁定（110年度毒聲字第6號），
提起抗告，本院裁定如下：
    主  文
抗告駁回。
    理  由
一、原裁定意旨略以：抗告人即被告甲○○（下稱抗告人）基於施
    用第二級毒品甲基安非他命（下稱甲基安非他命）之犯意，
    於民國109年4月23日上午9時5分為警採尿回溯96小時內某時
    ，在不詳地點，以將甲基安非他命置於玻璃球內，以火點燃
    吸食煙霧方式，施用甲基安非他命1次。嗣於109年4月22日
    下午5時20分，在桃園市○○區○○街00○0號3樓處所為警查獲。
    上開犯罪事實，業據抗告人於警詢及偵查時均坦承不諱，並
    有台灣尖端先進生技醫藥股份有限公司109年5月5日濫用藥
    物檢驗報告（尿液檢體編號：136203）、臺北市政府警察局
    偵辦毒品案件尿液檢體委驗單（尿液檢體編號：136203）在
    卷可憑，足認抗告人之任意性自白與事實相符，抗告人有前
    揭施用甲基安非他命之犯行，至為明確。又抗告人於94年間
    因施用毒品案件，經臺灣板橋地方法院（現更名為臺灣新北
    地方法院，下稱新北地院）以94年度毒聲字第264號裁定送
    勒戒處所施以觀察、勒戒後，認無繼續施用毒品傾向，而於
    94年3月10日釋放，並經由臺灣板橋地方法院檢察署（更名
    為臺灣新北地方檢察署）檢察官以94年度毒偵緝字第1063號
    為不起訴處分確定，有本院被告前案紀錄表在卷可佐。然抗
    告人於109年4月23日上午9時5分為警採尿回溯96小時內某時
    ，再度為本件施用第二級毒品犯行時，既距其最近1次觀察
    勒戒執行完畢釋放日已逾3年，雖期間有再犯施用毒品罪而
    經法院判處罪刑之情，其本次施用第二級毒品犯行，仍應予
    觀察、勒戒，是檢察官聲請將抗告人送勒戒處所觀察、勒戒
    ，核無不合，應予准許等語。
二、抗告意旨略以：抗告人現無其他偵審中之刑事案件，復無另
    案撤銷假釋、等待入監服刑、在監或在押等情形，本次所犯
    係施用第二級毒品罪，抗告人並無戒癮治療認定標準第2條
    第2項各款所列不適合為附命完成戒癮治療之緩起訴處分之
    情事。抗告人於被查獲後，始終坦承犯行，接受檢察官訊問
    時，雖因不諳法律而未主動表達接受戒癮治療之意願，但抗
    告人既無不適合為附命完成戒癮治療緩起訴處分之情事，迺
    檢察官於訊問過程中，完全未就抗告人接受戒癮治療之意願
    或完成戒癮治療應遵守事項為任何徵詢或說明，聲請書亦未
    敘明選擇聲請觀察勒戒之具體理由，能否謂已為合義務性裁
    量，而無裁量怠惰或濫用之情形，即非無疑；另抗告人雖於
    109年4月許有施用毒品之犯行，然嗣後皆未再有任何施用毒
    品，顯見已完全擺脫毒品控制，並無不經隔絕其毒品來源無
    法戒治毒品之疑慮，且抗告人現罹患糖尿病等疾病，須定期
    回診取藥，又為家中唯一經濟支柱，從而，原裁定依檢察官
    聲請，將抗告人送勒戒處所觀察、勒戒，尚難謂妥適云云。
三、按犯毒品危害防制條例第10條之罪者，檢察官應聲請法院裁
    定，或少年法院（地方法院少年法庭）應先裁定，令被告或
    少年入勒戒處所觀察、勒戒，其期間不得逾2月，毒品危害
    防制條例第20條第1項定有明文。又毒品危害防制條例第24
    條第1項固明定：「本法第20條第1項及第23條第2項之程式
    ，於檢察官先依刑事訴訟法第253條之1第1項、第253條之2
    之規定，為附命完成戒癮治療之緩起訴處分時，或於少年法
    院（地方法院少年法庭）認以依少年事件處理法程式處理為
    適當時，不適用之。」又行政院依毒品危害防制條例第24條
    第3項授權而訂定「毒品戒癮治療實施辦法及完成治療認定
    標準」（下稱戒癮治療認定標準）第2條規定，戒癮治療之
    實施對象，為施用第一級毒品海洛因、嗎啡、鴉片及前開相
    類製品與第二級毒品者（第2條第1項）；被告有下列情事之
    一時，不適合為附命完成戒癮治療之緩起訴處分。但無礙其
    完成戒癮治療之期程者，不在此限：一、緩起訴處分前，因
    故意犯他罪，經檢察官提起公訴或判決有罪確定。二、緩起
    訴處分前，另案撤銷假釋，等待入監服刑。三、緩起訴處分
    前，另案羈押或執行有期徒刑（第2條第2項）。亦即檢察官
    依上述規定對施用毒品之被告得為附命戒癮治療之緩起訴處
    分，排除觀察勒戒及起訴（含聲請簡易判決處刑）規定之適
    用。換言之，檢察官對於「初犯」及「3年後再犯（抗告人
    行為後，毒品危害防制條例第20條第3項之規定業經修正，
    並經總統於109年1月15日公布，於同年7月15日施行，修正
    前毒品危害防制條例第20條第3項規定：「依前項規定為觀
    察、勒戒或強制戒治執行完畢釋放後，5年後再犯第10條之
    罪者，適用本條前二項之規定」，修正後毒品危害防制條例
    第20條第3項規定：「依前項規定為觀察、勒戒或強制戒治
    執行完畢釋放後，3年後再犯第10條之罪者，適用前二項之
    規定。」亦即如觀察、勒戒或強制戒治執行完畢釋放後，3
    年後始再有施用第一級、第二級毒品之行為者，仍適用初犯
    之規定，先經觀察、勒戒、強制戒治之程序，予此敘明。）
    」之毒癮治療方式，得依職權斟酌個案具體情節，裁量採行
    「緩起訴之戒癮治療」或「聲請法院裁准觀察、勒戒」。毒
    品危害防制條例第24條第1項之立法採行「觀察勒戒」與「
    緩起訴之戒癮治療」併行之雙軌模式（毒品危害防制條例第
    24條雖亦有修正，依同條例第36條規定施行日期另定尚未施
    行），應認有賦與檢察官依裁量行使之職權，而檢察官是否
    給予施用毒品者為附命完成戒癮之緩起訴處分，自得本於毒
    品危害防制條例第24條之規定及立法目的，依上述行政院所
    頒之「毒品戒癮治療實施辦法及完成治療認定標準」，選擇
    實施對象、內容、方式與執行之醫療機構，妥為斟酌、裁量
    ，始予決定，而其裁量之結果如認適於為緩起訴處分者，需
    於緩起訴處分中說明其判斷之依據，如認為應向法院聲請觀
    察、勒戒，因係適用原則而非例外，自無需贅餘交代不適於
    為緩起訴處分之理由，法院原則上應予尊重，僅就檢察官之
    判斷有違背法令、事實認定有誤或其裁量有重大明顯瑕疵等
    事項為有限度之低密度審查。又有關毒品危害防制條例觀察
    、勒戒之規定，係對施用毒品成癮者所為之積極矯治措施之
    保安處分，目的在斷絕施用毒品者對毒品之依賴，屬強制規
    定，除經檢察官審酌個案情形，依毒品危害防制條例第24條
    第1項為附命完成戒癮治療之緩起訴處分，可排除觀察、勒
    戒之適用外，凡經檢察官聲請法院裁定將被告送勒戒處所觀
    察、勒戒，法院只得就檢察官之聲請是否適法為裁定，法院
    尚無自由斟酌以其他方式替代或得以其他原因免予執行之權
    。再所謂「戒癮治療計畫」，係法務部基於防制毒品危害之
    刑事政策，與毒品危害防制條例第24條鑑於對若干施用毒品
    者，若僅施以徒刑不足以斷絕毒癮之規範本旨，乃令檢察機
    關與衛生主管機關合作，由檢察官審酌個案情形，援引毒品
    危害防制條例第24條，改以緩起訴處分方式轉介毒品施用者
    前往醫療院所治療，惟是否給予被告為附命完成戒癮之緩起
    訴處分，屬檢察官之職權。
四、經查：
　㈠抗告人於前揭時、地，施用甲基安非他命之事實，業據抗告
    人於警詢及偵訊中均坦承不諱，且其為警查獲後所採得之尿
    液檢體，經送台灣尖端先進生技醫藥股份有限公司檢驗，結
    果呈第二級毒品安非他命、甲基安非他命陽性反應乙節，有
    該公司109年5月5日濫用藥物檢驗報告（尿液檢體編號：136
    203）、臺北市政府警察局偵辦毒品案件尿液檢體委驗單（
    尿液檢體編號：136203）、勘察採證同意書附卷可稽，是以
    抗告人確有施用第二級毒品之犯行，堪以認定。而抗告人距
    前次觀察勒戒已逾3年以上，亦有本院被告前案紀錄表在卷
    足憑。是原審詳查後，認抗告人確有施用甲基安非他命之行
    為，而依檢察官聲請裁定抗告人應送勒戒處所觀察、勒戒，
    於法自無不合。
　㈡本件抗告人前因施用毒品經裁定送勒戒處所施以觀察、勒戒
    後，認無繼續施用毒品傾向而於94年3月10日釋放出所，係
    其再為本次犯行時，已距前次觀察勒戒執行完畢已逾3年以
    上，且檢察官於109年8月14日偵訊時就抗告人施用毒品之事
    實等節訊問抗告人，並詢問抗告人有無其他陳述，抗告人表
    示：我希望可以給我戒癮治療等語（見109年度毒偵字第383
    5號卷第39頁反面），足見本案檢察官除已就抗告人施用第
    二級毒品乙事進行調查，保障抗告人基本陳述意見權利，並
    經抗告人自陳希望施以戒癮治療，則抗告人所稱：檢察官於
    訊問過程中，完全未就抗告人接受戒癮治療之意願或完成戒
    癮治療應遵守事項為任何徵詢或說明云云，即屬無據。再觀
    諸毒品危害防制條例之全部條文，並無課以檢察官於聲請觀
    察、勒戒裁定前，應訊問抗告人是否同意觀察、勒戒之規定
    ，檢察官亦無於聲請書中說明不命抗告人接受戒癮治療理由
    之義務，業如前述，是檢察官依循訊問結果，審酌各項情況
    後依毒品危害防制條例第20條第1項規定聲請觀察、勒戒，
    乃其適法職權之行使，難認其裁量有何違法或明顯失當之處
    ，檢察官已為合義務性裁量而無裁量怠惰或濫用之情事甚明
    。原審法院即應審核是否應命抗告人入勒戒處所觀察、勒戒
    ，並無自由斟酌以其他方式替代、亦無因抗告人個人或家庭
    因素而免予執行之餘地。是抗告意旨猶以前詞指摘原裁定不
    當，委無可採。
　㈢抗告意旨另主張於本次施用毒品後皆未再施用毒品，且抗告
    人現罹患糖尿病等疾病，須定期治療取藥，又為家中唯一經
    濟支柱，而無裁定觀察、勒戒之必要云云。惟按毒品危害防
    制條例所規定之觀察、勒戒處分，其立法意旨在幫助施用毒
    品者戒除毒癮，該處分之性質非為懲戒行為人，而係為消滅
    行為人再次施用毒品之危險性，目的在戒除行為人施用毒品
    之身癮及心癮措施；觀察、勒戒係導入一療程觀念，針對行
    為人將來之危險所為預防、矯治措施之保安處分，以達教化
    與治療之目的，從而毒品危害防制條例本身所規定之觀察、
    勒戒及強制戒治等保安處分，即有刑罰不可替代之教化治療
    作用，且觀察、勒戒既屬用以矯治、預防行為人反社會性格
    ，而具社會保安功能之保安處分，當無因行為人之個人或家
    庭因素而免予執行之理。
  ㈣本件抗告人既經檢察官依法聲請且符合法定要件，無論抗告
    人是否未成癮，亦與抗告人應否裁定入勒戒處所觀察、勒戒
    無涉；至抗告人家庭狀況、經濟等因素，均非法院裁定要否
    令抗告人入勒戒處所觀察、勒戒所應審酌之事由，自難以抗
    告人此部分個人因素而執為免予觀察、勒戒執行之理由。又
    抗告人之身體因素是否適於入所，與其是否應裁定令入觀察
    、勒戒處所施以觀察、勒戒無涉，且亦可由勒戒處所醫療單
    位提供協助，不能執為免除觀察、勒戒處分之理由。
　㈤綜上所述，原審以抗告人確有施用甲基安非他命之犯行，因
    而裁定令抗告人入勒戒處所觀察、勒戒，核其認事用法，並
    無違誤或不當。抗告人之抗告為無理由，應予駁回。　　
據上論斷，應依刑事訴訟法第412條，裁定如主文。
中　　華　　民　　國　　110 　年　　2 　　月　　8 　　日
                  刑事第十五庭審判長法  官  林怡秀
                                    法  官  古瑞君
                                    法  官　呂煜仁
以上正本證明與原本無異。
不得抗告。
                                    書記官　林廷佳
中　　華　　民　　國　　110 　年　　2 　　月　　8 　　日